ACORDAO-COMPLETO-2570289

ACÓRDÃO 79/2023 ATA 1/2023 - PRIMEIRA CÂMARA

VISTOS, relatados e discutidos estes autos de tomada de contas especial instaurada pela Secretaria Especial do Desenvolvimento Social, em razão da não comprovação da regular aplicação dos recursos repassados pela União ao município de Marechal Taumaturgo/AC por meio do Fundo Nacional de Assistência Social, na modalidade fundo a fundo, para a execução dos Programas Proteção Social Básica (PSB) e Proteção Social Especial (PSE) , no exercício de 2012,
ACORDAM os Ministros do Tribunal de Contas da União, reunidos em sessão da Primeira Câmara, ante as razões expostas pelo Relator, em:
9.1. com fundamento nos arts. 1º, inciso I, 16, inciso III, alíneas "b e "c", da Lei 8.443/1992, julgar irregulares as contas do Sr. Maurício José da Silva Praxedes; 
9.2. condenar o responsável designado no subitem anterior ao pagamento das quantias abaixo indicadas, com a incidência dos devidos encargos legais, calculados a partir das datas correspondentes até a do efetivo recolhimento, na forma da legislação em vigor:
	Data de ocorrência
	Valor histórico (R$) 

	4/1/2012
	820,00

	5/1/2012
	545,00

	11/1/2012
	545,00

	17/2/2012
	3.423,60

	29/2/2012
	622,00

	29/2/2012
	1.686,50

	5/3/2012
	622,00

	6/3/2012
	622,00

	6/3/2012
	622,00

	9/3/2012
	2.354,50

	12/3/2012
	622,00

	20/3/2012
	2.850,00

	23/3/2012
	2.363,60

	23/3/2012
	124,40

	27/3/2012
	1.712,50

	30/3/2012
	1.442,30

	20/4/2012
	659,20

	8/5/2012
	709,00

	8/5/2012
	1.684,00

	29/5/2012
	1.896,10

	29/5/2012
	1.060,00

	8/6/2012
	821,50

	27/6/2012
	1.181,80

	28/6/2012
	62,20

	10/7/2012
	3.075,00

	23/7/2012
	3.202,00

	27/7/2012
	600,00

	30/7/2012
	1.181,00

	30/7/2012
	62,20

	8/8/2012
	300,00

	17/8/2012
	230,00

	22/8/2012
	680,00

	23/8/2012
	427,50

	23/8/2012
	688,00

	29/8/2012
	4.000,00

	30/8/2012
	760,00

	30/8/2012
	40,00

	30/8/2012
	3.294,00

	30/8/2012
	845,00

	10/9/2012
	100,00

	25/9/2012
	472,00

	18/10/2012
	4.380,00

	19/10/2012
	1.600,00

	22/10/2012
	200,00

	22/10/2012
	690,00

	9/11/2012
	1.182,70

	12/11/2012
	855,00

	12/11/2012
	45,00

	12/11/2012
	1.600,00

	5/12/2012
	4.235,00

	12/12/2012
	590,90

	12/12/2012
	31,10

	14/12/2012
	2.363,60

	24/9/2012
	1.740,00

	24/9/2012
	2.164,05

	24/9/2012
	115,00

	24/9/2012
	20,95

	25/9/2012
	653,00

	9/10/2012
	2.500,00

	9/11/2012
	590,90

	9/11/2012
	31,10

	12/11/2012
	665,00

	12/11/2012
	35,00

	3/1/2012
	517,75

	3/1/2012
	109,00

	5/1/2012
	517,75

	10/1/2012
	517,75

	17/1/2012
	109,00

	24/1/2012
	517,75

	24/1/2012
	590,90

	24/1/2012
	590,90

	25/1/2012
	124,40

	25/1/2012
	517,75

	25/1/2012
	517,25

	30/1/2012
	517,75

	30/1/2012
	517,75

	1/2/2012
	590,90

	15/2/2012
	590,90

	17/2/2012
	1.313,00

	29/2/2012
	1.157,50

	5/3/2012
	622,00

	27/3/2012
	1.712,50

	29/3/2012
	2.488,00

	27/4/2012
	2.363,60

	27/4/2012
	124,40

	8/5/2012
	1.377,50

	23/5/2012
	2.363,60

	23/5/2012
	124,40

	28/6/2012
	124,40

	29/6/2012
	2.363,60

	10/7/2012
	1.644,00

	10/7/2012
	1.011,10

	30/7/2012
	124,40

	30/7/2012
	2.363,60

	8/8/2012
	2.110,00

	29/8/2012
	2.363,60

	29/8/2012
	124,40

	30/8/2012
	565,70

	30/8/2012
	404,00

	30/8/2012
	902,40

	18/9/2012
	1.505,00

	24/9/2012
	2.007,00

	2/10/2012
	2.363,60

	2/10/2012
	124,40

	11/10/2012
	3.500,00

	15/10/2012
	2.859,00

	16/10/2012
	150,00

	26/10/2012
	2.363,60

	26/10/2012
	124,40

	9/11/2012
	1.543,50

	3/12/2012
	2.363,60

	3/12/2012
	124,40

	4/12/2012
	2.363,60

	5/12/2012
	3.500,00

	3/1/2012
	517,75

	5/1/2012
	807,50

	11/1/2012
	517,75

	16/1/2012
	807,50

	16/1/2012
	517,75

	16/1/2012
	517,75

	17/1/2012
	517,75

	17/1/2012
	178,75

	24/1/2012
	517,75

	24/1/2012
	517,75

	24/1/2012
	807,50

	24/1/2012
	590,90

	25/1/2012
	590,90

	25/1/2012
	198,00

	26/1/2012
	590,90

	30/1/2012
	590,90

	31/1/2012
	590,90

	17/2/2012
	1.352,50

	29/2/2012
	590,90

	29/2/2012
	2.817,50

	1/3/2012
	807,50

	1/3/2012
	590,90

	5/3/2012
	590,90

	5/3/2012
	590,90

	5/3/2012
	622,00

	5/3/2012
	590,90

	9/3/2012
	1.685,00

	9/3/2012
	1.750,00

	9/3/2012
	1.060,00

	14/3/2012
	198,00

	23/3/2012
	4.352,90

	23/3/2012
	229,10

	3/4/2012
	1.124,44

	20/4/2012
	740,80

	27/4/2012
	4.545,40

	27/4/2012
	236,60

	8/5/2012
	1.663,00

	23/5/2012
	4.545,40

	23/5/2012
	236,60

	5/6/2012
	690,50

	27/6/2012
	4.545,40

	28/6/2012
	236,60

	9/7/2012
	535,30

	10/7/2012
	528,00

	10/7/2012
	1.355,10

	27/7/2012
	6.290,00

	30/7/2012
	4.545,40

	30/7/2012
	236,60

	8/8/2012
	2.590,00

	22/8/2012
	680,00

	29/8/2012
	4.542,90

	29/8/2012
	239,10

	29/8/2012
	5.000,00

	30/8/2012
	6.000,00

	30/8/2012
	573,50

	30/8/2012
	1.742,10

	10/9/2012
	4.619,00

	13/9/2012
	1.762,53

	13/9/2012
	93,30

	13/9/2012
	10,17

	28/9/2012
	4.495,40

	28/9/2012
	239,60

	11/10/2012
	2.900,00

	18/10/2012
	900,00

	26/10/2012
	4.495,40

	26/10/2012
	239,60

	29/10/2012
	1.162,80

	29/10/2012
	61,20

	9/11/2012
	2.800,60

	9/11/2012
	900,00

	12/11/2012
	4.878,00

	3/12/2012
	4.495,40

	3/12/2012
	239,60

	3/12/2012
	112,20

	6/12/2012
	4.233,00

	11/12/2012
	209,00

	11/12/2012
	11,00

	11/12/2012
	160,00

	12/12/2012
	600,00

	14/12/2012
	3.545,40

	14/12/2012
	186,60

	28/12/2012
	4.108,00

9.3. fixar o prazo de 15 (quinze) dias, a contar da data da notificação, para que o responsável comprove, perante o Tribunal, o recolhimento da referida quantia aos cofres do Fundo Nacional de Assistência Social, nos termos do art. 23, inciso III, alínea "a", da Lei 8.443/1992 c/c o art. 214, inciso III, alínea "a", do Regimento Interno do TCU (RI/TCU) ;
9.4. aplicar a multa de R$ 190.000,00 ao Sr. Maurício José da Silva Praxedes, com fulcro no art. 57 da Lei 8.443/1992;
9.5. fixar o prazo de 15 (quinze) dias, a contar da data da notificação, para que o responsável comprove, perante o Tribunal (arts. 214, inciso III, alínea "a", e 269 do RI/TCU) , o recolhimento da referida quantia aos cofres do Tesouro Nacional, atualizada monetariamente, quando pagas após seu vencimento, desde a data de prolação deste acórdão até a do efetivo recolhimento, na forma da legislação em vigor;
9.6. autorizar a cobrança judicial das dívidas, caso não atendida a notificação, nos termos do art. 28, inciso II, da Lei 8.443/1992; e
9.7. dar ciência deste acórdão ao responsável, à Prefeitura e à Câmara Municipal de Marechal Taumaturgo/AC e à Procuradoria da República no Estado do Acre, neste caso, com fulcro no art. 16, § 3º, da Lei 8.443/1992.

Tomada de contas especial instaurada pela Secretaria Especial do Desenvolvimento Social, em razão da não comprovação da regular aplicação dos recursos repassados pela União ao município de Marechal Taumaturgo/AC por meio do Fundo Nacional de Assistência Social, na modalidade fundo a fundo, para a execução dos Programas Proteção Social Básica (PSB) e Proteção Social Especial (PSE), no exercício de 2012.

Primeira Câmara

Município de Marechal Taumaturgo - AC e Secretaria Especial do Desenvolvimento Social.

3. Responsável: Maurício José da Silva Praxedes (XXX.594.312-XX).

13.1. Ministros presentes: Jorge Oliveira (na Presidência), Walton Alencar Rodrigues e Benjamin Zymler (Relator).
13.2. Ministro-Substituto convocado: Weder de Oliveira.

BENJAMIN ZYMLER

Cuidam os autos de tomada de contas especial instaurada pela Secretaria Especial do Desenvolvimento Social, em razão da não comprovação da regular aplicação dos recursos repassados pela União ao município de Marechal Taumaturgo/AC por meio do Fundo Nacional de Assistência Social, na modalidade fundo a fundo, para a execução dos Programas Proteção Social Básica (PSB) e Proteção Social Especial (PSE) , no exercício de 2012.
2.	Para a consecução dos referidos programas, foi repassado ao município o valor de R$ 230.805,00. Ademais, verificou-se que o ente subnacional possuía, no início do exercício de 2012, um saldo em contas correntes referentes aos serviços socioassistenciais no montante de R$ 28.914,76, dispondo assim do total de R$ 259.719,76 para custeio dos serviços e programas de Proteção Social Básica e Proteção Social.
3.	O fundamento para a instauração da tomada de contas especial, conforme consignado na matriz de responsabilização elaborada pelo tomador de contas, foi a constatação da "aplicação de recursos federais em finalidade diversa daquela previamente pactuada, sem autorização prévia do órgão repassador, em benefício do ente federado".
4.	Após a notificação dos gestores da municipalidade, a Secretaria Especial do Desenvolvimento Social concluiu que o prejuízo importaria o valor total gasto de R$ 263.759,64, imputando-se a responsabilidade ao Sr. Maurício José da Silva Praxedes, prefeito no período de 13/10/2011 a 31/12/2012, na condição de gestor dos recursos.
7.	Submetidos os autos ao descortino desta Corte de Contas, determinei a citação do referido agente público em razão da ausência dos documentos comprobatórios da despesa de programa do FNAS.
8.	Cumprida a referida medida processual, o responsável deixou transcorrer o prazo regimental, não tendo enviado qualquer resposta. 
9.	Nesse contexto, a SecexTCE deu seguimento ao processo, tendo elaborado a instrução transcrita parcialmente a seguir, com os ajustes de forma que entendi pertinentes:
"ANÁLISE DOS PRESSUPOSTOS DE PROCEDIBILIDADE DA IN/TCU 71/2012
Avaliação da ocorrência de prescrição
14.	No âmbito do TCU, a prescrição é regulada por meio da RESOLUÇÃO - TCU Nº 344, DE 11 DE OUTUBRO DE 2022. Sobre o prazo, a resolução estabelece:
[...]
15.	No caso concreto, considerando as disposições acima descritas, temos os seguintes eventos processuais:
a)	Datas das práticas dos atos (termo inicial para contagem dos prazos prescricionais) : data em que ocorreu a prestação de contas, qual seja, 30/5/2015;
b)	Emissão da Nota Técnica 1215/2015, de 17/6/2015 (peça 23) , sugerindo a notificação do gestor responsável para a apresentar a documentação comprobatória das despesas realizadas;
c)	Emissão da Nota Técnica 2027/2016, de 7/11/2016 (peça 43) , sugerindo que seja efetuada nova notificação do gestor responsável;
d)	Emissão do Relatório de TCE18/2020, de 9/3/2020 (peça 79) ;
e)	Atuação do processo de TCE no TCU, em 16/10/2020;
f)	Autorização da citação pela autoridade competente, em 15/3/2022 (peça 92) .
16.	Analisando-se a sequência de eventos processuais enumerados no item anterior, os quais teriam o condão de interromper a prescrição da ação punitiva desta Corte no entender do STF, observa-se que não teria transcorrido o prazo prescricional de 5 (cinco) anos entre cada evento processual e o seguinte. Também não ocorreu a prescrição intercorrente. Portanto, não teria ocorrido a prescrição da pretensão sancionatória e ressarcitória a cargo do TCU.
Avaliação de Viabilidade do Exercício do Contraditório e Ampla Defesa
17.	Verifica-se que não houve o transcurso de mais de dez anos desde o fato gerador sem que tenha havido a notificação do responsável pela autoridade administrativa federal competente (art. 6º, inciso II, c/c art. 19 da IN/TCU 71/2012, modificada pela IN/TCU 76/2016) , uma vez que o fato gerador da irregularidade sancionada ocorreu em 28/12/2012, e o responsável foi notificado sobre a irregularidade pela autoridade administrativa competente conforme segue:
17.1.	Maurício José da Silva Praxedes, por meio do edital acostado à peça 54, publicado em 5/7/2017.
Valor de Constituição da TCE 	
18.	Verifica-se, ainda, que o valor atualizado do débito apurado (sem juros) em 1/1/2017 é de R$ 359.520,41, portanto superior ao limite mínimo de R$ 100.000,00, na forma estabelecida conforme os arts. 6º, inciso I, e 19 da IN/TCU 71/2012, modificada pela IN/TCU 76/2016. 
OUTROS PROCESSOS/DÉBITOS NOS SISTEMAS DO TCU COM OS MESMOS RESPONSÁVEIS
19.	Informa-se que foram encontrados processos no Tribunal com o mesmo responsável:
	Responsável
	Processo

	Maurício José da Silva Praxedes
	Processo 006.227/2015-5 (TCE, encerrado) , Processo 016.885/2012-0 (MON, encerrado) , Processo 028.612/2014-0 (CBEX, encerrado) 

20.	Informa-se que foi encontrado débito imputável aos responsáveis em outras TCEs registradas no sistema e-TCE:
	Responsável
	TCES

	Maurício José da Silva Praxedes
	2276/2021 (R$ 2.609.729,41) - Aguardando ajustes do instaurador

21.	A tomada de contas especial está, assim, devidamente constituída e em condição de ser instruída.
EXAME TÉCNICO
Da validade das notificações
22.	Preliminarmente, cumpre tecer breves considerações sobre a forma como são realizadas as comunicações processuais no TCU. A esse respeito, destacam-se o art. 179, do Regimento Interno do TCU (Resolução 155, de 4/12/2002) e o art. 4º, inciso III, § 1º, da Resolução TCU 170, de 30 de junho de 2004, in verbis:
[...]
23.	Bem se vê, portanto, que a validade da citação via postal não depende de que o aviso de recebimento seja assinado pelo próprio destinatário da comunicação, o que dispensa, no caso em tela, a entrega do AR em "mãos próprias". A exigência da norma é no sentido de o Tribunal verificar se a correspondência foi entregue no endereço correto, residindo aqui a necessidade de certeza inequívoca. 
24.	Não é outra a orientação da jurisprudência do TCU, conforme se verifica dos julgados a seguir transcritos:
'São válidas as comunicações processuais entregues, mediante carta registrada, no endereço correto do responsável, não havendo necessidade de que o recebimento seja feito por ele próprio' (Acórdão 3648/2013-TCU-Segunda Câmara, Relator José Jorge) ;
'É prescindível a entrega pessoal das comunicações pelo TCU, razão pela qual não há necessidade de que o aviso de recebimento seja assinado pelo próprio destinatário. Entregando se a correspondência no endereço correto do destinatário, presume-se o recebimento da citação.' (Acórdão 1019/2008-TCU-Plenário, Relator Benjamin Zymler) ;
'As comunicações do TCU, inclusive as citações, deverão ser realizadas mediante Aviso de Recebimento - AR, via Empresa Brasileira de Correios e Telégrafos, bastando para sua validade que se demonstre que a correspondência foi entregue no endereço correto.' (Acórdão 1526/2007-TCU-Plenário, Relator Aroldo Cedraz) .
25.	A validade do critério de comunicação processual do TCU foi referendada pelo Supremo Tribunal Federal, nos termos do julgamento do MS-AgR 25.816/DF, por meio do qual se afirmou a desnecessidade da ciência pessoal do interessado, entendendo-se suficiente a comprovação da entrega do "AR" no endereço do destinatário:
'Ementa: agravo regimental. Mandado de segurança. Desnecessidade de intimação pessoal das decisões do tribunal de contas da união. art. 179 do regimento interno do TCU. Intimação do ato impugnado por carta registrada, iniciado o prazo do art. 18 da lei nº 1.533/51 da data constante do aviso de recebimento. Decadência reconhecida. Agravo improvido.
O envio de carta registrada com aviso de recebimento está expressamente enumerado entre os meios de comunicação de que dispõe o Tribunal de Contas da União para proceder às suas intimações.
O inciso II do art. 179 do Regimento Interno do TCU é claro ao exigir apenas a comprovação da entrega no endereço do destinatário, bastando o aviso de recebimento simples.' 
Da revelia do responsável Maurício José da Silva Praxedes
26.	Importante destacar que, antes de promover a citação por edital, para assegurar a ampla defesa, buscaram-se outros meios possíveis para localizar e citar o responsável, nos limites da razoabilidade, fazendo juntar aos autos informação comprobatória dos diferentes meios experimentados que restaram frustrados, tal como se demonstrou no item anterior da presente instrução (Acórdão 4851/2017-TCU-Primeira Câmara, Relator Augusto Sherman) .
27.	No caso vertente, a citação do responsável se deu em endereços provenientes da base de CPFs da Receita Federal, em sistema custodiado pelo TCU. A tentativa de entrega dos ofícios citatórios nesses endereços ficou comprovada (peças 93-104) .
28.	Nos processos do TCU, a revelia não leva à presunção de que seriam verdadeiras todas as imputações levantadas contra os responsáveis, diferentemente do que ocorre no processo civil, em que a revelia do réu opera a presunção da verdade dos fatos narrados pelo autor (Acórdão 1009/2018-TCU-Plenário, Relator Bruno Dantas; 2369/2013-TCU-Plenário, Relator Benjamin Zymler e 2449/2013-TCU-Plenário, Relator Benjamin Zymler) . Dessa forma, a avaliação da responsabilidade do agente não pode prescindir da prova existente no processo ou para ele carreada. 
29.	Ao não apresentar sua defesa, o responsável deixou de produzir prova da regular aplicação dos recursos sob sua responsabilidade, em afronta às normas que impõem aos gestores públicos a obrigação legal de, sempre que demandados pelos órgãos de controle, apresentar os documentos que demonstrem a correta utilização das verbas públicas, a exemplo do contido no art. 93 do Decreto-Lei 200/1967: "Quem quer que utilize dinheiros públicos terá de justificar seu bom e regular emprego na conformidade das leis, regulamentos e normas emanadas das autoridades administrativas competentes." 
30.	Mesmo as alegações de defesa não sendo apresentadas, considerando o princípio da verdade real que rege esta Corte, procurou-se buscar, em manifestações do responsável na fase interna desta Tomada de Contas Especial, se havia algum argumento que pudesse ser aproveitado a seu favor. 
31.	No entanto, não foram apresentados argumentos na fase interna que pudessem elidir as irregularidades apontadas.
32.	Em se tratando de processo em que a parte interessada não se manifestou acerca das irregularidades imputadas, não há elementos para que se possa efetivamente aferir e reconhecer a ocorrência de boa-fé na conduta do responsável, podendo este Tribunal, desde logo, proferir o julgamento de mérito pela irregularidade das contas, conforme os termos dos §§ 2º e 6º do art. 202 do Regimento Interno do TCU. (Acórdão 2064/2011-TCU-Primeira Câmara (Relator Ubiratan Aguiar) , 6.182/2011-TCU-1ª Câmara (Relator Weber de Oliveira) , 4.072/2010-TCU-1ª Câmara (Relator Valmir Campelo) , 1.189/2009-TCU-1ª Câmara (Relator Marcos Bemquerer) , 731/2008-TCU-Plenário (Relator Aroldo Cedraz) .
33.	Dessa forma, o responsável Maurício José da Silva Praxedes deve ser considerado revel, nos termos do art. 12, § 3º, da Lei 8.443/1992, devendo as contas serem julgadas irregulares, condenando-o ao débito apurado e aplicando-lhe a multa prevista no art. 57 da Lei 8.443/1992.
Dolo ou Erro Grosseiro no TCU (art. 28 da LINDB) 
34.	Cumpre avaliar, por fim, a caracterização do dolo ou erro grosseiro, no caso concreto, tendo em vista a diretriz constante do art. 28 do Decreto-lei 4.657/1942 (Lei de Introdução à Normas do Direito Brasileiro - LINDB) acerca da responsabilização de agentes públicos no âmbito da atividade controladora do Estado. Desde a entrada em vigor da Lei 13.655/2018 (que inseriu os artigos 20 ao 30 ao texto da LINDB) , essa análise vem sendo incorporada cada vez mais aos acórdãos do TCU, com vistas a aprimorar a individualização das condutas e robustecer as decisões que aplicam sanções aos responsáveis. 
35.	Acerca da jurisprudência que vem se firmado sobre o tema, as decisões até o momento proferidas parecem se inclinar majoritariamente para a equiparação conceitual do "erro grosseiro" à "culpa grave". Para fins do exercício do poder sancionatório do TCU, tem-se considerado como erro grosseiro o que resulta de grave inobservância do dever de cuidado e zelo com a coisa pública (Acórdão 2391/2018-TCU-Plenário, Relator: Benjamin Zymler, Acórdão 2924/2018-TCU-Plenário, Relator: José Mucio Monteiro, Acórdão 11762/2018-TCU-Segunda Câmara, Relator: Marcos Bemquerer, e Acórdãos 957/2019, 1.264/2019 e 1.689/2019, todos do Plenário, Relator Augusto Nardes) . 
36.	Quanto ao alcance da expressão "erro grosseiro", o Ministro Antônio Anastasia defende que o correto seria considerar "o erro grosseiro como culpa grave, mas mantendo o referencial do homem médio" (Acórdão 2012/2022-TCU-Segunda Câmara) . Desse modo, incorre em erro grosseiro o gestor que falha gravemente nas circunstâncias em que não falharia aquele que emprega um nível de diligência normal no desempenho de suas funções, considerando os obstáculos e dificuldades reais que se apresentavam à época da prática do ato impugnado (art. 22 da LINDB) . 
37.	No caso em tela, as irregularidades consistentes em deixar de apresentar documentos comprobatórios da despesa de programa do FNAS configuram violação não só às regras legais previstas no art. 70, parágrafo único, da Constituição Federal de 1988 e art. 93, do Decreto-lei 200, mas também a princípios basilares da administração pública, tais como legalidade, publicidade, moralidade e eficiência. Depreende-se, portanto, que a conduta do responsável se distanciou daquela que seria esperada de um administrador médio, a revelar grave inobservância no dever de cuidado no trato com a coisa pública, num claro exemplo de erro grosseiro a que alude o art. 28 da LINDB (Acórdão 1689/2019-TCU-Plenário, Relator Min. Augusto Nardes; Acórdão 2924/2018-TCU-Plenário, Relator Min. José Mucio Monteiro; Acórdão 2391/2018-TCU-Plenário, Relator Min. Benjamin Zymler) . 
CONCLUSÃO
38.	Em face da análise promovida na seção "Exame Técnico", verifica-se que o responsável Maurício José da Silva Praxedes não logrou comprovar a boa e regular aplicação dos recursos, instado a se manifestar, optou pelo silêncio, configurando a revelia, nos termos do § 3º, do art. 12, da Lei 8.443/1992. Ademais, inexistem nos autos elementos que demonstrem a boa-fé do responsável ou a ocorrência de outras excludentes de culpabilidade.
39.	Verifica-se também que não houve a prescrição da pretensão punitiva e ressarcitória, conforme análise já realizada.
40.	Tendo em vista que não constam dos autos elementos que permitam reconhecer a boa-fé do responsável, sugere-se que as suas contas sejam julgadas irregulares, nos termos do art. 202, § 6º, do Regimento Interno do TCU, com a imputação do débito atualizado monetariamente e acrescido de juros de mora, nos termos do art. 202, § 1º do Regimento Interno do TCU, descontado o valor eventualmente recolhido, com a aplicação da multa prevista no art. 57 da Lei 8.443/1992.
41.	Por fim, como não houve elementos que pudessem modificar o entendimento acerca das irregularidades em apuração, mantém-se a matriz de responsabilização presente na peça 88.
PROPOSTA DE ENCAMINHAMENTO
42.	Diante do exposto, submetemos os autos à consideração superior, propondo ao Tribunal:
a)	considerar revel o responsável Maurício José da Silva Praxedes, para todos os efeitos, dando-se prosseguimento ao processo, com fulcro no art. 12, § 3º, da Lei 8.443/1992; 
b)	julgar irregulares, nos termos dos arts. 1º, inciso I, 16, inciso III, alíneas b e c, da Lei 8.443/1992, c/c os arts. 19 e 23, inciso III, da mesma Lei, as contas do responsável Maurício José da Silva Praxedes, condenando-o ao pagamento das importâncias a seguir especificadas, atualizadas monetariamente e acrescidas dos juros de mora, calculadas a partir das datas discriminadas até a data da efetiva quitação do débito, fixando-lhe o prazo de quinze dias, para que comprove, perante o Tribunal, o recolhimento das referidas quantias aos cofres do Fundo Nacional de Assistência Social, nos termos do art. 23, inciso III, alínea "a", da citada lei, c/c o art. 214, inciso III, alínea "a", do Regimento Interno do TCU.  
	Débitos relacionados ao responsável Maurício José da Silva Praxedes (CPF: XXX.594.312-XX) :
	Data de ocorrência
	Valor histórico (R$) 

	4/1/2012
	820,00

	5/1/2012
	545,00

	11/1/2012
	545,00

	17/2/2012
	3.423,60

	29/2/2012
	622,00

	29/2/2012
	1.686,50

	5/3/2012
	622,00

	6/3/2012
	622,00

	6/3/2012
	622,00

	9/3/2012
	2.354,50

	12/3/2012
	622,00

	20/3/2012
	2.850,00

	23/3/2012
	2.363,60

	23/3/2012
	124,40

	27/3/2012
	1.712,50

	30/3/2012
	1.442,30

	20/4/2012
	659,20

	8/5/2012
	709,00

	8/5/2012
	1.684,00

	29/5/2012
	1.896,10

	29/5/2012
	1.060,00

	8/6/2012
	821,50

	27/6/2012
	1.181,80

	28/6/2012
	62,20

	10/7/2012
	3.075,00

	23/7/2012
	3.202,00

	27/7/2012
	600,00

	30/7/2012
	1.181,00

	30/7/2012
	62,20

	8/8/2012
	300,00

	17/8/2012
	230,00

	22/8/2012
	680,00

	23/8/2012
	427,50

	23/8/2012
	688,00

	29/8/2012
	4.000,00

	30/8/2012
	760,00

	30/8/2012
	40,00

	30/8/2012
	3.294,00

	30/8/2012
	845,00

	10/9/2012
	100,00

	25/9/2012
	472,00

	18/10/2012
	4.380,00

	19/10/2012
	1.600,00

	22/10/2012
	200,00

	22/10/2012
	690,00

	9/11/2012
	1.182,70

	12/11/2012
	855,00

	12/11/2012
	45,00

	12/11/2012
	1.600,00

	5/12/2012
	4.235,00

	12/12/2012
	590,90

	12/12/2012
	31,10

	14/12/2012
	2.363,60

	24/9/2012
	1.740,00

	24/9/2012
	2.164,05

	24/9/2012
	115,00

	24/9/2012
	20,95

	25/9/2012
	653,00

	9/10/2012
	2.500,00

	9/11/2012
	590,90

	9/11/2012
	31,10

	12/11/2012
	665,00

	12/11/2012
	35,00

	3/1/2012
	517,75

	3/1/2012
	109,00

	5/1/2012
	517,75

	10/1/2012
	517,75

	17/1/2012
	109,00

	24/1/2012
	517,75

	24/1/2012
	590,90

	24/1/2012
	590,90

	25/1/2012
	124,40

	25/1/2012
	517,75

	25/1/2012
	517,25

	30/1/2012
	517,75

	30/1/2012
	517,75

	1/2/2012
	590,90

	15/2/2012
	590,90

	17/2/2012
	1.313,00

	29/2/2012
	1.157,50

	5/3/2012
	622,00

	27/3/2012
	1.712,50

	29/3/2012
	2.488,00

	27/4/2012
	2.363,60

	27/4/2012
	124,40

	8/5/2012
	1.377,50

	23/5/2012
	2.363,60

	23/5/2012
	124,40

	28/6/2012
	124,40

	29/6/2012
	2.363,60

	10/7/2012
	1.644,00

	10/7/2012
	1.011,10

	30/7/2012
	124,40

	30/7/2012
	2.363,60

	8/8/2012
	2.110,00

	29/8/2012
	2.363,60

	29/8/2012
	124,40

	30/8/2012
	565,70

	30/8/2012
	404,00

	30/8/2012
	902,40

	18/9/2012
	1.505,00

	24/9/2012
	2.007,00

	2/10/2012
	2.363,60

	2/10/2012
	124,40

	11/10/2012
	3.500,00

	15/10/2012
	2.859,00

	16/10/2012
	150,00

	26/10/2012
	2.363,60

	26/10/2012
	124,40

	9/11/2012
	1.543,50

	3/12/2012
	2.363,60

	3/12/2012
	124,40

	4/12/2012
	2.363,60

	5/12/2012
	3.500,00

	3/1/2012
	517,75

	5/1/2012
	807,50

	11/1/2012
	517,75

	16/1/2012
	807,50

	16/1/2012
	517,75

	16/1/2012
	517,75

	17/1/2012
	517,75

	17/1/2012
	178,75

	24/1/2012
	517,75

	24/1/2012
	517,75

	24/1/2012
	807,50

	24/1/2012
	590,90

	25/1/2012
	590,90

	25/1/2012
	198,00

	26/1/2012
	590,90

	30/1/2012
	590,90

	31/1/2012
	590,90

	17/2/2012
	1.352,50

	29/2/2012
	590,90

	29/2/2012
	2.817,50

	1/3/2012
	807,50

	1/3/2012
	590,90

	5/3/2012
	590,90

	5/3/2012
	590,90

	5/3/2012
	622,00

	5/3/2012
	590,90

	9/3/2012
	1.685,00

	9/3/2012
	1.750,00

	9/3/2012
	1.060,00

	14/3/2012
	198,00

	23/3/2012
	4.352,90

	23/3/2012
	229,10

	3/4/2012
	1.124,44

	20/4/2012
	740,80

	27/4/2012
	4.545,40

	27/4/2012
	236,60

	8/5/2012
	1.663,00

	23/5/2012
	4.545,40

	23/5/2012
	236,60

	5/6/2012
	690,50

	27/6/2012
	4.545,40

	28/6/2012
	236,60

	9/7/2012
	535,30

	10/7/2012
	528,00

	10/7/2012
	1.355,10

	27/7/2012
	6.290,00

	30/7/2012
	4.545,40

	30/7/2012
	236,60

	8/8/2012
	2.590,00

	22/8/2012
	680,00

	29/8/2012
	4.542,90

	29/8/2012
	239,10

	29/8/2012
	5.000,00

	30/8/2012
	6.000,00

	30/8/2012
	573,50

	30/8/2012
	1.742,10

	10/9/2012
	4.619,00

	13/9/2012
	1.762,53

	13/9/2012
	93,30

	13/9/2012
	10,17

	28/9/2012
	4.495,40

	28/9/2012
	239,60

	11/10/2012
	2.900,00

	18/10/2012
	900,00

	26/10/2012
	4.495,40

	26/10/2012
	239,60

	29/10/2012
	1.162,80

	29/10/2012
	61,20

	9/11/2012
	2.800,60

	9/11/2012
	900,00

	12/11/2012
	4.878,00

	3/12/2012
	4.495,40

	3/12/2012
	239,60

	3/12/2012
	112,20

	6/12/2012
	4.233,00

	11/12/2012
	209,00

	11/12/2012
	11,00

	11/12/2012
	160,00

	12/12/2012
	600,00

	14/12/2012
	3.545,40

	14/12/2012
	186,60

	28/12/2012
	4.108,00

Valor atualizado do débito (com juros) em 7/11/2022: R$ 489.636,32.
c)	aplicar ao responsável Maurício José da Silva Praxedes, a multa prevista no art. 57 da Lei 8.443/1992 c/c o art. 267 do Regimento Interno do TCU, fixando-lhe o prazo de quinze dias, a contar da notificação, para que comprove, perante o Tribunal (art. 214, III, alínea "a", do Regimento Interno do TCU) , o recolhimento da dívida aos cofres do Tesouro Nacional, atualizada monetariamente desde a data do acórdão que vier a ser proferido por este Tribunal até a data do efetivo recolhimento, se paga após o vencimento, na forma da legislação em vigor;
d)	autorizar, desde logo, a cobrança judicial das dívidas, caso não atendida a notificação, na forma do disposto no art. 28, inciso II, da Lei 8.443/1992;
e)	autorizar também, desde logo, se requerido, com fundamento no art. 26, da Lei 8.443, de 1992, c/c o art. 217, §1º do Regimento Interno do TCU, o parcelamento da dívida em até 36 parcelas, incidindo, sobre cada parcela, corrigida monetariamente, os correspondentes acréscimos legais, fixando-lhe o prazo de quinze dias, a contar do recebimento da notificação, para comprovar, perante o Tribunal, o recolhimento da primeira parcela, e de trinta dias, a contar da parcela anterior, para comprovar os recolhimentos das demais parcelas, devendo incidir, sobre cada valor mensal, atualizado monetariamente, os juros de mora devidos, no caso do débito, na forma prevista na legislação em vigor, alertando o responsável de que a falta de comprovação do recolhimento de qualquer parcela importará o vencimento antecipado do saldo devedor, nos termos do § 2º do art. 217 do Regimento Interno deste Tribunal; 
f)	enviar cópia do Acórdão a ser prolatado à Procuradoria da República no Estado do Acre, nos termos do § 3º do art. 16 da Lei 8.443/1992, c/c o § 7º do art. 209 do Regimento Interno do TCU, para adoção das medidas cabíveis; e
g)	enviar cópia do Acórdão que vier a ser proferido ao Secretaria Especial do Desenvolvimento Social e ao responsável, para ciência;
h)	informar à Procuradoria da República no Estado do Acre, ao Secretaria Especial do Desenvolvimento Social e ao responsável que a presente deliberação, acompanhada do Relatório e do Voto que a fundamenta, está disponível para a consulta no endereço www.tcu.gov.br/acordaos, além de esclarecer que, caso requerido, o TCU poderá fornecer sem custos as correspondentes cópias, de forma impressa; e
i)	informar à Procuradoria da República no Estado do Acre que, nos termos do parágrafo único do art. 62 da Resolução TCU 259/2014, os procuradores e membros do Ministério Público credenciados nesta Corte podem acessar os presentes autos de forma eletrônica e automática, ressalvados apenas os casos de eventuais peças classificadas como sigilosas, as quais requerem solicitação formal."
10.	O corpo diretivo da unidade técnica aquiesceu ao aludido encaminhamento.
11.	O Ministério Público junto ao TCU também concordou com a referida proposta, tendo feito apenas a ressalva a seguir:
	"A análise da prescrição levada a efeito pela SecexTCE afirma que "também não ocorreu a prescrição intercorrente" (peça 108, pp. 8/9, item 16) . Todavia, o encadeamento dos fatos na instrução sugere que teria, sim, havido a prescrição intercorrente (paralisação do processo por mais de três anos, pendente de julgamento ou de despacho, nos termos do art. 8º da Resolução TCU 344/2022) , haja vista a aparente inércia da administração pública por período superior a um triênio, conforme segue (peça 108, p. 8, item 15, grifos acrescidos) : 
	"c) Emissão da Nota Técnica 2027/2016, de 7/11/2016 (peça 43) , sugerindo que seja efetuada nova notificação do gestor responsável;
	d) Emissão do Relatório de TCE 18/2020, de 9/3/2020 (peça 79) ;"
	Compulsando os autos, porém, verifica-se que, de fato, não se operou a prescrição intercorrente. Entre novembro/2016 e março/2020, foram praticados atos que evidenciam o andamento regular do processo, interferindo de modo relevante no curso das apurações, entre os quais o Ministério Público de Contas destaca os seguintes (peça 79, pp. 2/3, item 3) :
	a) 24/5/2017: Nota Técnica 150/2017 (peça 50) ;
	b) 15/3/2018: Nota Técnica 1175/2018 (peça 57) ;
	c) 25/6/2018: Nota Técnica 5685/2018 (peça 60) ;
	d) 8/1/2020: Nota Técnica 8/2020 (peça 63) ."
	É o relatório.

não há.

Procurador Júlio Marcelo de Oliveira.

TOMADA DE CONTAS ESPECIAL. PROGRAMAS PROTEÇÃO SOCIAL BÁSICA (PSB) E PROTEÇÃO SOCIAL ESPECIAL (PSE), NO EXERCÍCIO DE 2012. AUSÊNCIA DA DOCUMENTAÇÃO COMPROBATÓRIA DA REGULAR APLICAÇÃO DOS RECURSOS TRANSFERIDOS. CITAÇÃO. REVELIA. CONTAS IRREGULARES, COM IMPUTAÇÃO DE DÉBITO E MULTA.

TOMADA DE CONTAS ESPECIAL (TCE)

Secretaria de Controle Externo de Tomada de Contas Especial (SecexTCE).

Cuidam os autos de tomada de contas especial instaurada pela Secretaria Especial do Desenvolvimento Social, em razão da não comprovação da regular aplicação dos recursos repassados pela União ao município de Marechal Taumaturgo/AC por meio do Fundo Nacional de Assistência Social, na modalidade fundo a fundo, para a execução dos Programas Proteção Social Básica (PSB) e Proteção Social Especial (PSE) , no exercício de 2012.
2.	Para a consecução dos referidos programas, foi repassado ao município o valor de R$ 230.805,00. Ademais, verificou-se que o ente subnacional possuía, no início do exercício de 2012, um saldo em contas correntes referentes aos serviços socioassistenciais no montante de R$ 28.914,76, dispondo assim do total de R$ 259.719,76 para custeio dos serviços e programas de Proteção Social Básica e Proteção Social;
3.	O fundamento para a instauração da tomada de contas especial, conforme consignado na matriz de responsabilização elaborada pelo tomador de contas, foi a constatação da "aplicação de recursos federais em finalidade diversa daquela previamente pactuada, sem autorização prévia do órgão repassador, em benefício do ente federado".
4.	Após a notificação dos gestores da municipalidade, a Secretaria Especial do Desenvolvimento Social concluiu que o prejuízo importaria o valor total gasto de R$ 263.759,64, imputando-se a responsabilidade ao Sr. Maurício José da Silva Praxedes, prefeito no período de 13/10/2011 a 31/12/2012, na condição de gestor dos recursos.
5.	Submetidos os autos ao descortino desta Corte de Contas, determinei a citação do referido agente público em razão da ausência dos documentos comprobatórios da despesa de programa do FNAS. Na ocasião, acolhi o exame preliminar da SecexTCE de que o fato apontado pelo órgão concedente não constituía dano ao Erário, à vista da jurisprudência do TCU no sentido de que não cabe condenação em débito decorrente de despesas oriundas da simples utilização da conta corrente.
6.	Cumprida a referida medida processual, o responsável deixou transcorrer o prazo regimental, não tendo enviado qualquer resposta. 
7.	A unidade técnica deu seguimento ao exame da matéria e, diante da ausência da documentação comprobatória da regular aplicação das despesas em exame, propôs que as contas do Sr. Maurício José da Silva Praxedes, fossem julgadas irregulares, com imputação do débito especificado e da multa do art. 57 da Lei 8.443/1992.
8.	O MPTCU aquiesceu ao aludido encaminhamento.
9.	Feito esse necessário resumo, passo a decidir.
10.	Preliminarmente, verifico que não houve prescrição das pretensões punitiva e ressarcitória, nos termos da análise realizada pela unidade técnica e pelo Parquet.
11. 	Quanto ao mérito, também acompanho o exame empreendido pela SecexTCE e incorporo a fundamentação utilizada como razão de decidir, sem prejuízo das ponderações que faço na sequência.
12. 	Conforme consignado nas Notas Técnicas 6780/2015 - CPCRFF/CGPC/DEFNAS (peça 32) e 2027/2016/2016 - CPCRFF/CGPC/DEFNAS (peça 43) , o Sr. Maurício José da Silva Praxedes deixou de encaminhar os documentos exigidos pelo Conselho Municipal de Assistência Social do município de Marechal Taumaturgo/AC, tais como os empenhos, as notas fiscais, as faturas, as ordens bancárias e de pagamento, o que impediu a verificação do nexo causal entre os recursos repassados e as despesas declaradas.
13.	Cumpre destacar que o ônus de comprovar a escorreita aplicação dos recursos públicos compete ao gestor, por meio de documentação idônea, que demonstre, de forma efetiva e inequívoca, os gastos efetuados e o nexo de causalidade entre as despesas realizadas e os recursos federais recebidos.
14. 	Esse entendimento está assentado em diversos julgados, a exemplo dos Acórdão 8/2007-TCU-Primeira Câmara, 41/2007-2ª Câmara, 143/2006-1ª Câmara, 706/2003-2ª Câmara e 533/2002-2ª Câmara, e encontra fundamento no art. 93 do Decreto-Lei 200/1967, o qual dispõe: "Quem quer que utilize dinheiros públicos terá de justificar seu bom e regular emprego na conformidade das leis, regulamentos e normas emanadas das autoridades competentes".
15.	Dessa forma, considerando que o responsável não apresentou a documentação exigida pelo órgão concedente para a escorreita comprovação da boa e regular aplicação dos valores que lhe foram confiados nem justificou essa ocorrência, situação que persistiu na fase externa da tomada de contas especial, não há outro caminho a não ser julgar irregulares as contas do Sr. Maurício José da Silva Praxedes e condená-lo ao pagamento do débito pelo qual foi citado.
16. 	Nesse ponto, passo a examinar as circunstâncias do cometimento da irregularidade, sua gravidade e a culpabilidade do agente envolvido.
17. 	Com relação ao assunto, entendo que o não atendimento das notificações realizadas pelo Conselho Municipal de Assistência Social e pela Secretaria Especial do Desenvolvimento Social, visando à regularização da prestação de contas enviada com inconsistências, revela um comportamento praticado com grave negligência e elevado grau de reprovabilidade, pois, ao final, não restou possível verificar a regular utilização dos valores confiados à municipalidade para execução de relevante política pública de alcance social.
18.	Sendo assim, compreendo que a atitude do responsável é passível de ser punida com multa, por configurar a ocorrência de culpa grave na gestão dos recursos federais, nos termos do art. 28 da LINDB.
19. 	A situação em apreço guarda alguma similaridade, em gênero, não em grau, com a omissão no dever de prestar contas, cuja reprovabilidade foi assim descrita no voto condutor do Acórdão 5245/2020-TCU-Primeira Câmara:
"37. Cabe observar que a 'não comprovação da boa e regular aplicação dos recursos federais repassados em face da omissão no dever de prestar contas' violou não só as regras legais, mas também princípios basilares da administração pública. Essa conduta constitui grave inobservância do dever de cuidado no trato com a coisa pública, logo, revela a existência de culpa grave, uma vez que se distancia do que seria esperado de um administrador minimamente diligente. Assim sendo, conclui-se que houve erros grosseiros, aos quais alude o art. 28 do Decreto-Lei 4.657/1942 (Lei de Introdução às Normas do Direito Brasileiro) incluído pela Lei 13.655/2018."
20.	Nesse ponto, trago algumas observações quanto à interpretação do termo "culpa grave" adotada pela unidade técnica. Embora não desconheça a existência de precedentes da 2ª Câmara associando a expressão ao comportamento da figura hipotética do "homem médio", minha posição é a de que o termo melhor se amolda à conduta de um agente com diligência abaixo do normal.  
21.	Esse entendimento foi externado no Acórdão 2391/2018-TCU-Plenário e seguido em inúmeras outras deliberações, de minha lavra e de outros Ministros, a exemplo dos Acórdão 2370/2022-TCU-Plenário, 2.326/2022-Plenário, 7.539/2022-1ª Câmara e 3.768/2022-2ª Câmara, dentre várias outras, apenas para citar as mais recentes.
22.	Em minha visão e com as devidas vênias às posições eventualmente contrárias, associar culpa grave à conduta desviante da que seria esperada pelo homem médio significa tornar aquela absolutamente idêntica à culpa comum ou ordinária, visto que este sempre foi o parâmetro para se aferir tal modalidade de culpa. Além de inadequada, essa posição parece negar eficácia às mudanças promovidas pela Lei 13.655/2018, que buscou instituir um novo paradigma de avaliação da culpabilidade dos agentes públicos, tornando mais restritos os critérios de responsabilização.
23.	Achei por bem reiterar minha posição acerca do tema, a fim de espancar eventuais dúvidas sobre a minha interpretação do art. 28 da LINDB, que segue na trilha da jurisprudência inaugurada pelo Acórdão 2391/2018-TCU-Plenário, por dever de coerência, integridade e congruência.
24. 	Retomando o exame do presente caso concreto, não vislumbro a presença de circunstâncias práticas que tenham limitado ou impedido a atuação do ex-prefeito de Marechal Taumaturgo/AC em conformidade com a lei, uma vez que ele tinha a possibilidade de conhecer a ilicitude de seu ato e evitar o seu cometimento, já que as condições para o cumprimento do dever de prestar contas estão expressamente previstas nas normas de regência.
25. 	Os fatos denotam grande desleixo, configurando infração de notória gravidade e reprovabilidade.
26. 	Em pesquisa ao histórico processual do Sr. Maurício José da Silva Praxedes, a fim de perquirir seus antecedentes, observo que ele foi condenado pelo Tribunal, por meio do Acórdão 1733/2014-TCU-Segunda Câmara, devido ao não atendimento de decisão proferida pelo TCU. Todavia, essa deliberação não será usada na dosimetria de sua sanção, pois ela ocorreu após os fatos em apuração no presente feito, o que impede a consideração desse fato como agravante, na linha da jurisprudência do STJ.
27. 	Por fim, não constam dos autos informações sobre outras circunstâncias agravantes nem sobre a aplicação de sanções de mesma natureza e relativas ao mesmo fato.
28. 	Em face dessas premissas, julgo adequada a aplicação de multa individual fundada no art. 57 da Lei 8.443/1992, no valor de R$ 190.000,00, que equivale a aproximadamente 40% do montante do débito atualizado.
29. 	Tal percentual se justifica em razão da similaridade, em termos de gravidade, da apresentação de prestação de contas incompleta e contendo inconsistências com a omissão no dever de prestar contas, cuja pena-base tenho buscado fixar em 50% da dívida atualizada em julgados mais recentes (Acórdão 2430/2022-TCU-Primeira Câmara, 13.938/2020-1ª Câmara e 13.380/2020-1ª Câmara, dentre outros.
30. 	Diante do exposto, VOTO por que seja adotada a deliberação que ora submeto a este Colegiado.
TCU, Sala das Sessões, em 24 de janeiro de 2023.
BENJAMIN ZYMLER 
Relator